【裁判字號】    92,台上,6801
【裁判日期】    921204
【裁判案由】    偽造文書等罪
【裁判全文】
最高法院刑事判決                              九十二年度台上字第六八○一號
    上  訴  人  甲○○
    選任辯護人  莫家駿律師
右上訴人因偽造文書等罪案件，不服台灣高等法院中華民國九十年五月二十九日第二
審判決（八十九年度上訴字第二三九八號，起訴案號：台灣板橋地方法院檢察署八十
七年度偵字第一一六五三、一三六五四、一四○八○、一五三○五、一八九九一、一
九四八一號），提起上訴，本院判決如左：
    主  文
原判決撤銷，發回台灣高等法院。
    理  由
本件原判決認定上訴人甲○○與張素真（第一審通緝中）明知「PS設計圖」、「Pla-
yStation」商標圖樣，均係日商新力電腦娛樂股份有限公司（下稱新力公司）向經濟
部智慧財產局申請註冊而取得之商標專用權，前者指定使用於電腦、錄有電腦程式之
卡帶、磁碟、光碟、卡匣；後者則指定使用於電腦、錄有電腦程式之磁碟、磁卡、磁
帶及光碟（其商標圖樣、註冊指定之商品類別、專用期間，均詳如原判決附表(一)所示
）；並明知某不詳人士所販賣者，均屬未經新力公司授權生產，而係分別將相同於「
PS設計圖」或「PlayStation 」商標之圖樣使用於同一商品之仿冒新力公司商標光碟
片及記憶卡匣。其中仿冒記憶卡匣方面，係在其外殼及外包裝上使用相同於「PlayS-
tation」、「PS設計圖」之註冊商標圖樣；且該等仿冒光碟片軟體內含有偽註「Lic-
ensed by Sony Computer Entertainment Inc. 」之授權文字，為足以對外表示該等
光碟軟體產品係新力公司生產或授權生產用意證明之準文書。其二人竟未經新力公司
之同意及授權，自民國八十六年十月間起，迄八十七年六月間止，在台北縣永和市○
○街十九巷二號一樓租住處，由上訴人販入大批製有上開商標圖樣之仿冒新力公司光
碟片，再連續出售而輸出至阿根廷、南非等國牟利。彼等並於出售交寄之際，行使該
等仿冒光碟片內附軟體所含之上述偽造準私文書，足以生損害於新力公司。平時由上
訴人主其事，上訴人不在時，則由張素真負責進、出貨、連絡客戶及收帳等事務。上
訴人並僱用不知情之李宜龍等工讀生（均已滿十八歲以上）從事郵寄物件等工作。上
訴人及張素真為掩飾犯行，復由自己或指示上述工讀生，連續在國際快捷郵件上偽簽
如原判決附表(二)編號(2)內至所示之人之署押，而偽造上述之人為寄件人名義之國
際快捷郵件。並將其中編號(2)內至所示偽造寄件人名義之國際快捷郵件提出於永
和郵局行使。而將仿冒之光碟片、記憶卡匣郵寄至阿根廷、南非等國，均足以生損害
於上述被偽造簽名之人。嗣經內政部警政署航空警察局查獲等情。因而撤銷第一審判
決，改判仍依牽連犯關係從一重論處上訴人共同連續行使偽造私文書，足以生損害於
他人罪刑，固非無見。
惟查：(一)、原判決認定上訴人偽造如原判決附表(二)編號(2)內至所示之人之署押，
而偽造渠等為寄件人名義之國際快捷郵件，並將其中編號(2)內至所示偽造寄件人
名義之國際快捷郵件提出於永和郵局行使，而將仿冒之光碟片、記憶卡匣郵寄至阿根
廷、南非等國，均足以生損害於上述被偽造簽名之人等情，而就此部分併論以行使偽
造私文書罪。惟卷查上訴人之選任辯護人於原審提出上訴理由狀辯稱：「按刑法上偽
造文書罪之成立，以足生損害於公眾或他人為特別要件，所謂足以生損害，固不以實
已發生損害為必要，然亦必須有足以生損害之虞，始足當之，若其僅具偽造之形式，
而實質上並不足生損害之虞者，尚難構成本罪……。是以刑法上處罰有形之偽造文書
，非祇因其虛捏或冒用他人名義，而在於虛偽文書有害於公共信用及社會交往之安全
。易言之，倘若只虛捏他人名義，而未有害於公共信用及社會交往之安全，並不該當
於刑法上處罰偽造文書之要件。查上訴人雖係假冒他人名義並記載虛假之寄件人地址
郵寄光碟片等物至國外，然國際快捷郵件上之寄件人姓名、地址係為使收件人足以辨
別該函件為何人所寄，是以，倘縱非屬實亦與公共信用無關，且上訴人所使用之姓名
皆係虛捏之人名，根本無該等人存在，亦不致對該個人名譽、信用造成影響，並無足
生損害於他人之情事，是以揆諸前揭說明，上訴人之行為尚難以偽造文書罪相繩」等
旨（見原審卷第八十三頁）。原判決對於上開辯護意旨所云，並未具體說明其何以不
足採信之理由，僅將上述辯護意旨抄錄於理由內，並謂「所辯尚非可採」云云（見原
判決第二十面第九行起至第二十一面第四行），而予以摒棄不採，自嫌理由欠備。(二)
、原判決認定警方於八十七年六月三日至上訴人租住處查扣仿冒Sony記憶卡匣「二千
五百五十盒」（見原判決第四面倒數第五行）。但其附表(二)編號(1)內則記載扣案之仿
冒Sony記憶卡匣為「二千二百五十盒」（見原判決第二十九面），其主文亦諭知將原
判決附表(二)編號(1)內所示之物（即扣案之仿冒Sony光碟片一萬四千九百零五片及仿冒
Sony記憶卡匣二千二百五十盒）沒收，難謂無事實與事實，及事實與主文矛盾之違誤
。又本件起訴書所引用之法條及罪名為九十一年五月二十九日修正前商標法第六十三
條，及公平交易法第二十條第一項第一款之罪。原判決就檢察官所起訴之事實（含起
訴效力所及之事實）併論以九十一年五月二十九日修正前商標法第六十三條、刑法第
二百十六條、第二百二十條、第二百十條（行使偽造準私文書罪），及同法第二百十
六條、第二百十條（行使偽造私文書罪）之罪（上訴人被訴涉犯公平交易法第二十條
第一項第一款之罪部分，原判決認為不構成犯罪，而不另為無罪之諭知），並認上訴
人所犯上述三罪（原判決誤繕為二罪）間有方法結果之牽連關係，而從一重依行使偽
造私文書罪處斷。是原判決論罪之法條及罪名，有一部分與檢察官所起訴之法條及罪
名不同，惟並未適用刑事訴訟法第三百條之規定，作為其變更該部分起訴法條改判之
依據，亦未於理由內就本件應否變更法條加以說明，亦有判決不適用法則及理由欠備
之違法。再原判決附表(二)編號(2)、第五行首二字「疇鞳」，其含意晦澀，似有誤載
，併予指明。以上或為上訴意旨所指摘，或為本院得依職權調查之事項，應認原判決
有撤銷發回之原因。又原判決關於不另為無罪諭知部分，因與撤銷部分有審判不可分
關係，應併予發回。
據上論結，應依刑事訴訟法第三百九十七條、第四百零一條，判決如主文。
中      華      民      國    九十二    年     十二     月      四      日
                              最高法院刑事第六庭
                                  審判長法官  吳  雄  銘
                                        法官  池  啟  明
                                        法官  石  木  欽
                                        法官  郭  毓  洲
                                        法官  吳  三  龍
      右正本證明與原本無異
                                              書  記  官
中      華      民      國    九十二    年     十二     月      九      日
                                                                        Ｂ


司法院資訊處製作；財團法人民間司法改革基金會備份。
